臺灣高等法院臺中分院民事判決　　　九十二年度上字第三○四號
　　　上　訴　人　乙○○○
　　　被　上訴人　丁○○
　　　　　　　　　己○○
　　　訴訟代理人　戊○○
　　　被　上訴人　丙○○○
　　　　　　　　　甲○○○
右當事人間請求分割共有物事件，上訴人對於中華民國九十二年六月十九日臺灣臺中
地方法院第一審判決（九十一年度訴字第二三三九號），提起上訴，本院於九十三年
二月二十四日言詞辯論終結，判決如左：
　　　主　　　文
上訴駁回。
第二審訴訟費用由上訴人負擔。
　　　事　　　實
甲、上訴人方面：
一、聲明：求為判決：
　　(一)、原判決廢棄。
    (二)、兩造共有坐落台中縣沙鹿鎮○○段沙鹿小段一七七地號土地，其分割方法如
      　附圖丙案所示１部分面積○‧○一六三公頃分歸上訴人所有，其餘2.3.4.5.
        ６部分分歸被上訴人按其原應有部分比例保持共有。
    (三)、第一、二審訴訟費用由被上訴人負擔。
二、陳述：除與原判決記載相同部分予以引用外，補稱：
　　(一)、本件採原物分割並無困難，原判決採變價分割，難認允當。
　　(二)、上訴人主張之分割方案較為允當，請審酌上訴人於原審所為陳述及所提證據
　　　　方法。
    (三)、被上訴人丁○○所有坐落台中縣沙鹿鎮○○街一七一號建物實際上已將其基
　　　　地即系爭土地之鄰地沙鹿段沙鹿小段一七六之一地號土地蓋滿，此種情形，
　　　　屬台灣省畸零地使用規則第九條第一項但書第二款規定之「鄰接土地業已建
　　　　築完成無法合併建築使用」，系爭土地分割後，西側部分雖屬面積狹小之基
　　　　地，仍得建築。
乙、被上訴人方面：
(甲)、被上訴人丁○○、己○○、戊○○、甲○○○部分：
一、聲明：求為判決如主文所示。
二、陳述：除與原判決記載相同部分予以引用外，補稱：被上訴人丁○○不同意其所
　　有之沙鹿鎮○○段沙鹿小段一七六之一地號土地與系爭土地西側部分土地合併使
　　用，被上訴人等人亦不同意依上訴人之分割方案分得西側部分土地。
(乙)、被上訴人丙○○○部分：未於準備程序及言詞辯論期日到場，亦未提出書狀為任
　　何之聲明及陳述。
　　　理　　　由
一、本件被上訴人丙○○○經合法通知，未於言詞辯論期日到場，核無民事訴訟法第
　　三百八十六條所列各款情形之一，爰依上訴人之聲請由其一造辯論而為判決。
二、上訴人主張：坐落台中縣沙鹿鎮○○段沙鹿小段一七七地號之系爭土地為兩造共
　　有，應有部分如附表所示，由於共有人間無法達成協議分割，上訴人自得請求分
　　割。而被上訴人主張之附圖乙案，上訴人分得之土地不能建築使用，自非妥適。
　　上訴人主張依附圖丙案，將可供建築其上有上訴人所有車庫之系爭土地東側分歸
　　上訴人取得，被上訴人則取得系爭土地西側繼續保持共有，該部分土地在合併北
　　側毗鄰之被上訴人丁○○所有之同小段第一七六之一地號土地後，亦可建築使用
　　，較為妥適等語。
三、被上訴人則以：如採原物分割方式，應依附圖乙案為分割，被上訴人五人分得系
　　爭土地之東側並繼續保持共有；如被上訴人無法取得系爭土地之東側時，應採變
　　價分割之方式變賣系爭土地等語，資為抗辯。
四、查系爭土地為兩造所共有，應有部分如附表所示，系爭土地無不能分割之情事，
　　共有人間亦無不分割之契約，且就分割方法未能達協議。又系爭土地地上物之現
　　況如附圖甲案（地上物現況圖）所示：編號２部分為甚為老舊之磚造石棉瓦頂車
　　庫，磚造建材部分原係約三十年前由「三山國王廟」建造，其後由上訴人增設鐵
　　架石棉頂及鐵製大門；編號３部分之土地內放置有被上訴人丁○○、戊○○共有
　　之帆布活動車庫；另系爭土地之地目為建地，位於台中港特定區之第三種商業區
　　，為台中縣沙鹿鎮現有聚落商業中心地區，南側臨接十一公尺寬之計劃道路（台
　　中縣沙鹿鎮○○街），東側臨接十一公尺寬之計劃道路（台中縣沙鹿鎮○○街）
　　，北側緊臨被上訴人丁○○所有之同小段一七六之一地號土地，其上並建有門牌
　　號碼台中縣沙鹿鎮○○街一七一號之第一七七建號建物等情，為兩造不爭執之事
　　實，並有土地登記謄本二件、地籍圖謄本、建物登記謄本、建築改良物所有權狀
　　影本各一件可證，並經承辦台灣台中地方法院（下稱台中地院）八十四年度訴字
　　第二○六一號分割共有物事件之法官囑託台中縣清水地政事務所派員測量，製有
　　地上物現況圖(即附圖甲案)，另經台中地院至現場勘驗明確，製有勘驗筆錄可稽
　　，復有台中地院囑託台灣省建築師公會鑑定後由該會於九十二年一月二十八日以
　　九十二台建師鑑字（九一○五八）字第二八七八─三號函附之鑑定報告書可按，
　　上開事實均堪認定。
五、兩造共有之系爭土地既無不分割契約，就分割方法復未能達成協議，且無不能分
　　割之情事，依民法第八百二十三條第一項、第八百二十四條第二項之規定，上訴
　　人求為判決分割系爭土地，即無不可。而兩造就系爭土地之分割方法，均主張為
    原物分割，被上訴人並表明就其所分得之土地願意繼續保持共有，因此若採原物
    分割，應依上訴人應有部分三十二分之二十，被上訴人合計應有部分三十二分之
    十二，分配兩造所能分得土地之面積，即將系爭土地依上開比例分為二部分；又
    系爭土地係南側及東側面臨道路，則系爭土地之原物分割應為東、西側分為兩筆
    ，使兩造所分得之土地均能面臨道路，兩造亦要求依此方式分割系爭土地。惟兩
    造均希望能分得東側部分之土地，將西側部分土地分歸對造取得，即上訴人主張
    如附圖所示之丙案，上訴人分得東側編號１號部分面積一六三平方公尺土地，被
    上訴人分得西側編號2.3.4.5.６部分面積九八平方公尺土地；被上訴人主張如附
    圖所示之乙案，被上訴人分得東側編號2.3.4.5.６部分面積九八平方公尺土地，
    上訴人分得西側編號１號部分面積一六三平方公尺土地，茲就兩造所主張分割方
    法之優劣得失分述於下：
(一)、系爭土地經台中地院送請台灣省建築師公會鑑定結果，認為系爭土地可單獨申請
　　建築使用，惟如系爭土地以原物分割方式分為二筆（被上訴人部分繼續保持共有
　　），無論係依附圖乙案或丙案（上訴人取得編號１部分，被上訴人取得編號２至
　　６部分），東側部分之土地均適於建築，西側部分之土地均不適於建築，且無其
　　他能使兩造分開單獨申請建造執照之分割方案，此有鑑定報告書可查，而上開鑑
　　定報告書，係該會人員依據台中港特定區第三種商業區之建蔽率為八十％、容積
　　率為五００％，及系爭土地面臨十一公尺計劃道路時依「台中縣都市計劃區騎樓
　　設置標準」應留設寬度四公尺之法定騎樓，並依「台中縣畸零地使用自治條例」
　　規定基地法定最小寬度為七．一公尺、最小深度為十五公尺計算後所作成，應屬
　　正確可採，且兩造對該鑑定結果均表示無意見。是依上開鑑定報告書所載，系爭
　　土地如未予細分，因合於相關建築法規之規定可單獨申請建築使用；但如採原物
　　分割方式，無論係上訴人主張之附圖丙案，或被上訴人主張之附圖乙案，均僅取
　　得系爭土地東側之人可得建築使用，其餘西側土地均成為不適於建築之畸零地，
　　該部分土地無異廢地，嚴重影響取得西側土地者將來對土地之利用，並減損該土
　　地之經濟價值，對該部分之取得人極為不公。是依被上訴人之分割方案，上訴人
　　所分得如附圖丙案所示編號１部分土地，不能供建築使用，該分割方案自非妥適
　　。
(二)、上訴人以其於系爭土地之東側有建物，主張東側部分土地應分歸其取得，被上訴
　　人所分得西側部分之土地，上訴人於原審係主張該西側土地雖不能供建築使用，
　　但該西側土地北側毗鄰被上訴人丁○○所有同小段一七六之一地號土地，被上訴
    人所分得土地與北鄰上述土地合併，即可供建築使用云云；於本院則指稱被上訴
    人丁○○所有坐落台中縣沙鹿鎮○○街一七一號建物實際上已將同小段一七六之
　　一地號土地蓋滿，此種情形，屬台灣省畸零地使用規則第九條第一項但書第二款
　　規定之「鄰接土地業已建築完成無法合併建築使用」，系爭土地分割後，西側部
　　分雖屬面積狹小之基地，仍得建築云云，因此請求依附圖所示丙案分割系爭土地
　　。經本院認：
　1.系爭土地之東側上訴人雖建有磚造石棉瓦頂車庫，該車庫磚造建材部分原係約三
　　十年前由「三山國山廟」建造，其後由上訴人增設鐵架石棉瓦頂及鐵製大門，該
　　車庫構造簡易，且建築年代久遠，外觀已甚為老舊，應無保存價值。而該車庫據
　　被上訴人戊○○於原審九十一年八月八日審理時指稱現係供其與丁○○使用（見
　　原審卷第十四頁），再於本院九十三年二月四日準備程序時陳稱現係供其放置文
　　具行之書籍使用，上訴人已未使用等語（見本院卷第八十五頁），上訴人對被上
　　訴人戊○○所陳該車庫之使用現狀亦未爭執（見本院卷第八十五頁），上訴人顯
　　已荒廢該車庫，反而係被上訴人戊○○以之為倉庫使用，上訴人既非以該車庫供
　　生活起居使用，自無因該車庫而令上訴人分得該車庫之基地的必要。
  2.系爭土地北側被上訴人丁○○所有之同小段一七六之一地號土地，其寬度依其上
    第一七七建號建物之台中縣建物平面圖所示，應為四、一五公尺，而系爭土地西
    側部分土地之寬度依台灣省建築師公會九十二年一月二十八日之鑑定報告書為八
    、四公尺，兩筆土地合併，其寬度即為十二、五五公尺，系爭土地之西側部分土
　　地與毗鄰北側之同小段一七六之一地號土地合併使用，原面向台中縣沙鹿鎮○○
　　街之寬度十二、五五公尺，即成為面向台中縣沙鹿鎮○○街之深度，已超過得供
　　建築使用之深度十二公尺，因此系爭土地之西側部分土地與同小段一七六之一地
　　號土地合併後即得供建築使用。台灣省建築師公會九十二年十二月五日之鑑定報
　　告，其結論亦認附圖乙案編號１部分及附圖丙案編號2.3.4.5.６部分土地與同小
　　段一七六之一地號土地合併均可供建築使用，此有該鑑定報告書可按。但系爭土
　　地西側部分土地之北側毗鄰同小段一七六之一地號土地，被上訴人丁○○已在該
　　基地蓋滿二層樓房，此觀附於台灣省建築師公會鑑定報告書內之現場照片自明，
　　此亦為上訴人所承認，則兩筆土地若欲合併使用，被上訴人丁○○即須先拆除其
　　部分二層樓房之建物，且同小段一七六之一地號土地係被上訴人丁○○個人所有
　　，系爭土地西側部分土地依上訴人之分割方案，係由被上訴人丁○○與己○○、
　　戊○○、林楊聘珍、甲○○○共同取得，兩筆土地之所有權人不盡相同，合併使
　　用後，雙方之權利義務關係必趨於複雜，被上訴人丁○○已於本院九十三年二月
　　四日準備程序時表示不願提供其同小段一七六之一地號土地與系爭土地之西側土
　　地合併使用，被上訴人丁○○之拒絕合併使用，應有正當之理由，因此不宜強令
　　被上訴人分得西側面積狹小之基地。
　3.台中縣畸零地使用自治條例第八條第一項第二款規定：面積狹小之基地非經補足
　　所缺寬度、深度，地界曲折之基地非經整理，均不得建築。但該基地之最小面積
　　已達規定寬度及深度或周圍情形確實無法補足或整理，可供建築使用，並合於鄰
　　地土地業已建築完成無法合併建築使用者，不在此限；另同條第二項規定：前項
　　第二款所稱業已建築完成不包括車棚、花棚、圍牆及其他類似構造之簡易工作物
　　或應拆除之新違章建築或傾頹或朽壞之建築物（台中縣畸零地使用自治條例於九
　　十一年十月九日公布發行後，台灣省畸零地使用規則於台中縣轄區內同時停止適
　　用，台中縣畸零地使用自治條例第八條之規定與台灣省畸零地使用規則第九條之
　　規定大致相符）。被上訴人丁○○所有建於同小段一七六之一地號上之二層樓房
　　固屬違章建築，但該違章建築早已存在，非屬台中縣畸零地使用自治條例第八條
　　第二項所稱應拆除之新違章建築，則系爭土地之西側土地現自無法與北側毗鄰業
　　已建築完成之同小段一七六之一地號土地合併建築使用。但系爭土地之東側部分
　　土地目前係建有上訴人所有之鐵架石棉瓦車庫，該車庫應屬台中縣畸零地使用自
　　治條例第八條第二項所稱之類似車棚構造之簡易工作物，則系爭土地之西側部分
　　土地仍有東側部分土地可合併供建築使用，即不符合台中縣畸零地使用自治條例
　　第八條第一項第二款所定之「鄰接土地業已建築完成無法合併建築使用」，於系
　　爭土地原物分割後，西側部分土地仍無法單獨供建築使用。而就同小段一七六之
　　一地號土地西側土地已蓋有建物無法合併使用，系爭土地之西側部分土地依「鄰
　　接土地業已建築完成無法合併建築使用」之規定，可否單獨供建築使用？再經本
　　院囑託台灣省建築師公會鑑定，結果同認「本案畸零地（即附圖乙案編號１部分
　　土地及附圖丙案編號2.3.4.5.６部分土地）相鄰土地中唯一尚未建築完成者，僅
　　有東鄰土地（即附圖乙案編號2.3.4.5.６部分土地及附圖丙案編號１部分土地）
　　。因此依據台中縣畸零地使用自治條例第十一條規定，附圖乙案編號１部分土地
　　或丙案編號2.3.4.5.６部分土地，皆應與其東鄰土地相互合併後，始得建築。因
　　此附圖乙案編號１部分土地及附圖丙案編號2.3.4.5.６部分土地，可否單獨供建
　　築使用？與北鄰土地（同小段一七六之一地號）西側上已蓋有建物無法合併使用
　　，兩者於建築管理相關法規上無直接關係。」此亦有台灣省建築師公會九十三年
　　一月十二日之鑑定報告書可憑。
  4.綜上所述，不能因上訴人於系爭土地東側建有鐵架石棉瓦車庫，即將東側部分土
    地分歸上訴人取得，而令被上訴人分得不能單獨供建築使用之西側土地，上訴人
    之分割方案明顯對被上訴人不公平，該分割方案亦不可採。
六、兩造所主張之原物分割方案，未公平考慮他造取得土地之利用與價值，顯均非妥
    適。系爭土地又無其他能使兩造所分得之西側部分土地能單獨供建築使用之分割
    方案，而系爭土地之地形屬長條形，面向台中縣沙鹿鎮○○街之土地，其深度依
    台灣省建築公會九十二年一月二十八日之鑑定報告僅八公尺多，不足法定之十二
　　公尺最小深度，因此無法建築面向日新街之建物，但面向台中縣沙鹿鎮○○街之
　　土地，其寬度及深度依前揭報告所示，均合於法定之最小寬度及最小深度，是系
　　爭土地僅能建築面向四平街之建物，系爭土地自應整筆供建築使用，若予原物分
　　割，西側部分土地僅能與相鄰之東側部分土地合併，否則無法建築使用，且須東
　　側部分土地全部合併使用，始能建築面向四平街之建物，因此分得東側部分土地
　　之共有人，依台中縣畸零地使用自治條例第十一條第一項「畸零地非與相鄰之唯
　　一土地合併，無法建築使用時，該相鄰之土地非經留出合併所必須之土地，不得
　　建築」之規定（該規定與台灣省畸零地使用規則第十一條第一項之規定相同），
　　亦須與他共有人分得西側部分土地合併始得建築，系爭土地不適於原物分割，至
　　為顯然；再參以兩造於系爭土地上均無供其等生活起居使用之建物，亦即系爭土
　　地與兩造在生活上並無密不可分之依存關係，本件自應採變賣共有物，將價金依
　　應有部分比例分配予兩造，以期能發揮系爭土地最高之經濟上利用價值，並符合
　　分割共有物應徹底消滅共有關係及公平合理之旨。
七、本件上訴人請求分割系爭土地，原審以變賣分配價金之方式分割，尚無不合，上
　　訴意旨指摘原判決不當，求予廢棄改判，為無理由，應予駁回。
八、據上論結，本件上訴為無理由，依民事訴訟法第四百六十三條、第三百八十五條
　　第一項前段、第四百四十九條第一項、第七十八條，判決如主文。
中　　　華　　　民　　　國　　九十三　　年　　　三　　　月　　　九　　　日
~B1民事第四庭審判長法　官　黃斐君
~B2　　　　　　　　法　官　張鑫城
~B3　　　　　　　　法　官　陳蘇宗
右為正本係照原本作成。
兩造均得上訴。
如對本判決上訴，須於收受判決送達後二十日內向本院提出上訴書狀，其未表明上訴
理由者，應於提出上訴後二十日內向本院提出上訴理由書(須按他造人數附具繕本)。
上訴時應提出委任律師或具有律師資格之人之委任狀；委任有律師資格者，另應附具
律師及格證書及釋明委任人與受任人有民事訴訟法第四百六十六條之一第一項但書或
第二項（詳附註）所定關係之釋明文書影本。
~B　　　　　　　　書記官　吳麗慧
中　　　華　　　民　　　國　　九十三　　年　　　三　　　月　　 十二　　 日
附註：
民事訴訟法第四百六十六條之一（第一項、第二項）
對於第二審判決上訴，上訴人應委任律師為訴訟代理人。但上訴人或其法定代理人具
有律師資格者，不在此限。
上訴人之配偶、三親等內之血親、二親等內之姻親，或上訴人為法人、中央或地方機
關時，其所屬專任人員具有律師資格並經法院認為適當者，亦得為第三審訴訟代理人
。
                                                                        Ｂ
附表：
┌─────┬───────────┐
│共　有　人│應　有　部　分　比　例│
├─────┼───────────┤
│乙○○○  │三二分之二○　　　　　│
├─────┼───────────┤
│丁 ○ ○　│三二分之二　　　　　　│
├─────┼───────────┤
│戊 ○ ○　│三二分之四　　　　　　│
├─────┼───────────┤
│甲○○○　│三二分之三　　　　　　│
├─────┼───────────┤
│丙○○○　│三二分之一　　　　　　│
├─────┼───────────┤
│己 ○ ○  │三二分之二　　　　　　│
└─────┴───────────┘
